---
title: "Analyse exploratoire de mtcars"
subtitle: "Présentation RevealJS avec adaptation automatique One Dark Pro"
author: "Membre 1, Membre 2 — Hôpital 1, Hôpital 2"
date: "2026-10-03"
lang: fr
format:
  husson-revealjs: default
execute:
  echo: false
  warning: false
  message: false
---

```{r}
#| label: setup
#| include: false
setup_script <- if (file.exists("_extensions/husson/auto-dark-setup.R")) {
  "_extensions/husson/auto-dark-setup.R"
} else {
  "../_extensions/husson/auto-dark-setup.R"
}
if (file.exists(setup_script)) {
  source(setup_script)
  auto_dark_on(transparent_figures = TRUE)
}

library(ggplot2)
library(dplyr)
library(reticulate)
py_path <- Sys.which("python3")
has_deps <- nzchar(py_path) && system2(py_path, c("-c", "'import numpy, pandas, plotly'"), stdout = FALSE, stderr = FALSE) == 0
if (has_deps) {
  use_python(py_path, required = FALSE)
} else {
  py_require(c("numpy", "pandas", "plotly"))
}

data(mtcars)
df_cars <- mtcars |>
  mutate(
    Modele = rownames(mtcars),
    Cylindres = factor(cyl, labels = c("4 cyl.", "6 cyl.", "8 cyl.")),
    Transmission = factor(am, labels = c("Automatique", "Manuelle"))
  )
```

# Introduction {nav-title="INTRODUCTION"}

## Présentation du jeu de données mtcars {nav-title="Jeu de données"}

- **Échantillon** : 32 modèles d'automobiles issus du package `datasets` de R.
- **Variables étudiées** :
  - `mpg` : consommation en miles par gallon.
  - `wt` : poids en milliers de livres (`1000 lbs`).
  - `hp` : puissance brute en chevaux (`horsepower`).
  - `cyl` : nombre de cylindres (4, 6 ou 8).

::: {.callout-note}
### Objectif de la présentation
Illustrer le rendu RevealJS du template et l'adaptation automatique des graphiques 2D et 3D (R et Python) au thème **One Dark Pro** uniquement sur `mtcars`.
:::

## Organisation de l'analyse {nav-title="Plan"}

:::: {.columns}

::: {.column width="50%"}
### Volet descriptif
- Répartition par nombre de cylindres
- Comparaison boîte automatique vs manuelle
- Statistiques de position et dispersion
:::

::: {.column width="50%"}
### Volet graphique
- Relation 2D poids (`wt`) et consommation (`mpg`)
- Nuages 3D interactifs R (`plotly`) et Python (`plotly.express`)
- Tableau complet défilable (`sticky`)
:::

::::

# Statistiques descriptives {nav-title="DESCRIPTIF"}

## Synthèse par motorisation {nav-title="Motorisation"}

Comparaison des moyennes observées sur les 32 véhicules de `mtcars` :

| Groupe | Effectif | MPG moyen | Poids moyen (1000 lbs) | Puissance moyenne (hp) | 1/4 mile moyen (qsec) |
|:---|:---:|:---:|:---:|:---:|:---:|
| **4 cylindres** | 11 | 26.7 | 2.29 | 82.6 | 19.1 |
| **6 cylindres** | 7 | 19.7 | 3.12 | 122.3 | 18.0 |
| **8 cylindres** | 14 | 15.1 | 4.00 | 209.2 | 16.8 |

## Paramètres du modèle linéaire {nav-title="Modèle"}

- **Équation estimée** : $\text{mpg} = \beta_0 + \beta_1 \cdot \text{wt} + \beta_2 \cdot \text{hp}$
- **Effet du poids (`wt`)** : baisse moyenne de $-3{,}88\text{ mpg}$ par millier de livres supplémentaire ($p < 0{,}001$).
- **Effet de la puissance (`hp`)** : baisse moyenne de $-0{,}032\text{ mpg}$ par cheval supplémentaire ($p < 0{,}01$).
- **Coefficient de détermination** : $R^2 = 0{,}827$.

# Visualisations 2D et 3D {nav-title="GRAPHIQUES"}

## Consommation selon le poids (2D R) {nav-title="Poids vs MPG"}

```{r}
#| label: fig-slides-mpg-wt
#| fig-width: 9.5
#| fig-height: 4.8
ggplot(df_cars, aes(x = wt, y = mpg, color = Cylindres, fill = Cylindres)) +
  geom_smooth(method = "lm", alpha = 0.18, linewidth = 1.1) +
  geom_point(size = 3.5, alpha = 0.9) +
  labs(
    title = "Consommation (mpg) en fonction du poids (wt)",
    subtitle = "Adaptation automatique One Dark Pro sans fond codé en dur",
    x = "Poids (1000 lbs)",
    y = "Consommation (mpg)",
    color = "Motorisation",
    fill = "Motorisation"
  ) +
  theme_minimal(base_size = 14) +
  theme(
    legend.position = "top",
    plot.title = element_text(face = "bold", size = 16)
  )
```

## Distribution de la puissance par cylindrée (2D R) {nav-title="Puissance"}

```{r}
#| label: fig-slides-hp-cyl
#| fig-width: 9.5
#| fig-height: 4.8
ggplot(df_cars, aes(x = Cylindres, y = hp, fill = Cylindres, color = Cylindres)) +
  geom_boxplot(alpha = 0.45, outlier.shape = NA, width = 0.45) +
  geom_jitter(width = 0.12, size = 3.5, alpha = 0.9) +
  labs(
    title = "Puissance (hp) selon le nombre de cylindres",
    subtitle = "Jeu de données mtcars (n = 32)",
    x = "Nombre de cylindres",
    y = "Puissance (hp)"
  ) +
  theme_minimal(base_size = 14) +
  theme(
    legend.position = "none",
    plot.title = element_text(face = "bold", size = 16)
  )
```

## Nuage 3D interactif dans R (`plotly`) {nav-title="3D R"}

```{r}
#| label: fig-slides-3d-r
library(plotly)

plot_ly(
  data = df_cars,
  x = ~wt,
  y = ~hp,
  z = ~mpg,
  color = ~Cylindres,
  text = ~Modele,
  type = "scatter3d",
  mode = "markers",
  marker = list(size = 6, opacity = 0.9),
  height = 460
) |>
  layout(
    title = "Espace 3D interactif : Poids, Puissance et Consommation (R / plotly)",
    scene = list(
      xaxis = list(title = "Poids (1000 lbs)"),
      yaxis = list(title = "Puissance (hp)"),
      zaxis = list(title = "Consommation (mpg)")
    )
  )
```

## Nuage 3D interactif dans Python (`plotly.express`) {nav-title="3D Python"}

```{python}
#| label: fig-slides-3d-py
import plotly.express as px

df_py = r.df_cars.copy()
fig_3d_slides = px.scatter_3d(
    df_py,
    x="wt",
    y="hp",
    z="mpg",
    color="Cylindres",
    hover_name="Modele",
    title="Espace 3D interactif : Poids, Puissance et Consommation (Python / plotly.express)",
    labels={
        "wt": "Poids (1000 lbs)",
        "hp": "Puissance (hp)",
        "mpg": "Consommation (mpg)",
        "Cylindres": "Motorisation"
    },
    height=460
).update_traces(marker=dict(size=6, opacity=0.9))
fig_3d_slides
```

## Données individuelles mtcars {.scrollable nav-title="Données"}

Tableau défilable avec titre fixe (`sticky`) :

```{r}
#| label: tbl-slides-scroll
knitr::kable(
  df_cars[, c("Modele", "mpg", "cyl", "disp", "hp", "wt", "qsec", "Transmission")],
  row.names = FALSE,
  col.names = c("Modèle", "MPG", "Cyl", "Disp", "HP", "Poids", "Qsec", "Transmission")
)
```

# Synthèse {nav-title="SYNTHÈSE"}

## Points clés

1. Toutes les figures 2D et 3D (R et Python) utilisent exclusivement le jeu de données `mtcars`.
2. Le fond transparent et la palette One Dark Pro sont appliqués automatiquement via `auto_dark_on()`.
3. Le basculement clair/sombre adapte dynamiquement les images statiques (`*-auto-dark.png`) et les scènes 3D interactives (`Plotly.relayout`).

