---
title: "Exemple R et Python avec reticulate"
subtitle: "Transfert bidirectionnel d'objets R → Python → R sur le jeu de données mtcars"
author: "Membre 1, Membre 2 — Hôpital 1, Hôpital 2"
lang: fr
format:
  husson-html:
    toc: true
    number-sections: true
execute:
  warning: false
  message: false
---

```{r}
#| label: setup
#| include: false
setup_script <- if (file.exists("_extensions/husson/auto-dark-setup.R")) {
  "_extensions/husson/auto-dark-setup.R"
} else {
  "../_extensions/husson/auto-dark-setup.R"
}
if (file.exists(setup_script)) {
  source(setup_script)
  auto_dark_on(transparent_figures = TRUE)
}

library(reticulate)
py_path <- Sys.which("python3")
has_deps <- nzchar(py_path) && system2(py_path, c("-c", "'import numpy, pandas, matplotlib, plotly'"), stdout = FALSE, stderr = FALSE) == 0
if (has_deps) {
  use_python(py_path, required = FALSE)
} else {
  py_require(c("numpy", "pandas", "statsmodels", "matplotlib", "plotly"))
}
```

# Introduction

Ce document présente l'interopérabilité native entre **R** et **Python** au sein d'un même document Quarto piloté par `knitr` et le package `reticulate`.

Le flux méthodologique suit six étapes :

1. Chargement et mise en forme des données dans la session R (`mtcars`).
2. Accès aux variables R depuis Python via le préfixe `r.` et modélisation statistique.
3. Rapatriement des prédictions et résidus dans R via le préfixe `py$`.
4. Visualisation 2D dans R (`ggplot2`) et dans Python (`matplotlib`) avec fond transparent et palette One Dark Pro automatiques.
5. Visualisation 3D interactive dans R (`plotly::plot_ly`) avec adaptation automatique One Dark Pro.
6. Visualisation 3D interactive dans Python (`plotly.express.scatter_3d`) avec adaptation automatique One Dark Pro.

# Étape 1 : Préparation des données dans R

Le jeu de données de référence `mtcars` est chargé dans l'environnement R. Nous sélectionnons la consommation (`mpg`), le poids (`wt`) et la puissance (`hp`).

```{r}
#| label: create-r-data
data(mtcars)

cars_data <- mtcars[, c("mpg", "wt", "hp")]
cars_data$model <- rownames(mtcars)

knitr::kable(head(cars_data, 6), caption = "Aperçu des 6 premières lignes du jeu mtcars (R)")
```

# Étape 2 : Modélisation statistique dans Python

Le préfixe `r.` permet au bloc Python d'accéder directement au dataframe R sans sérialisation sur disque. Nous ajustons une régression linéaire multiple modélisant la consommation (`mpg`) en fonction du poids (`wt`) et de la puissance du véhicule (`hp`).

```{python}
#| label: fit-python-model
import numpy as np
import pandas as pd

# 1. Accès transparent au dataframe défini dans R
cars = r.cars_data.copy()

# 2. Estimation des moindres carrés ordinaires (OLS)
try:
    import statsmodels.api as sm
    X = sm.add_constant(cars[["wt", "hp"]])
    y = cars["mpg"]
    model = sm.OLS(y, X).fit()
    cars["Predicted"] = np.round(model.predict(X), 2)
    cars["Residuals"] = np.round(model.resid, 2)
except ImportError:
    X = np.column_stack([np.ones(len(cars)), cars["wt"], cars["hp"]])
    y = cars["mpg"].values
    beta = np.linalg.lstsq(X, y, rcond=None)[0]
    cars["Predicted"] = np.round(X @ beta, 2)
    cars["Residuals"] = np.round(y - cars["Predicted"], 2)
```

# Étape 3 : Retour des résultats vers R

Le préfixe `py$` permet à la session R de récupérer l'objet calculé dans la session Python. Nous vérifions que les colonnes calculées (`Predicted` et `Residuals`) sont bien conservées.

```{r}
#| label: retrieve-python-results
cars_results <- py$cars

stopifnot(
  all(c("Predicted", "Residuals") %in% names(cars_results)),
  nrow(cars_results) == nrow(cars_data)
)

knitr::kable(
  head(cars_results[, c("model", "mpg", "wt", "hp", "Predicted", "Residuals")], 8),
  caption = "Données augmentées avec les prédictions et résidus calculés par Python"
)
```

# Étape 4 : Visualisation diagnostique dans R (`ggplot2`)

Nous représentons graphiquement la consommation observée par rapport aux prédictions calculées par le modèle Python. Le fond transparent et la palette One Dark Pro sont injectés automatiquement par `auto_dark_on()`.

```{r}
#| label: plot-results
#| fig-align: center
#| fig-width: 8
#| fig-height: 4.8
library(ggplot2)

cars_results$Cylindres <- factor(mtcars$cyl, labels = c("4 cyl.", "6 cyl.", "8 cyl."))

ggplot(cars_results, aes(x = Predicted, y = mpg, color = Cylindres)) +
  geom_point(size = 3.2, alpha = 0.9) +
  geom_abline(intercept = 0, slope = 1, linetype = "dashed", color = "#e06c75", linewidth = 0.8) +
  annotate("text", x = 28, y = 29, label = "Ligne idéale (y = x)", color = "#e06c75", fontface = "italic") +
  labs(
    title = "Validation croisée R-Python sur mtcars",
    subtitle = "Consommation observée (R) vs Consommation prédite par le modèle OLS (Python)",
    x = "Consommation prédite (mpg - Python)",
    y = "Consommation réelle (mpg - R)",
    color = "Motorisation"
  ) +
  theme_minimal(base_size = 12)
```

# Étape 5 : Visualisation directe dans Python (`matplotlib`)

Grâce à `auto_dark_on()` activé dans le bloc `setup` R (`auto-dark-setup.R`), les graphiques produits dans les blocs `{python}` bénéficient exactement de la même mécanique automatique que les graphiques R :

- **Fond transparent automatique** (`figure.facecolor = "none"`, `axes.facecolor = "none"`, `savefig.transparent = True` injectés via `reticulate`).
- **Palette One Dark Pro automatique** (`axes.prop_cycle` aligné sur la palette de `auto_dark_palette()`).
- **Génération automatique du compagnon sombre** (`*-auto-dark.png`) par le hook `knitr` / `magick` existant de `auto-dark-setup.R`.

```{python}
#| label: plot-python-results
#| fig-align: center
#| fig-width: 8
#| fig-height: 4.8
import matplotlib.pyplot as plt

# Aucun fond (facecolor / transparent) ni couleur de série n'est codé en dur :
fig, ax = plt.subplots(figsize=(8, 4.8))
for cyl, grp in cars.groupby(r.mtcars["cyl"]):
    ax.scatter(grp["wt"], grp["Residuals"], label=f"{int(cyl)} cyl.", s=60, alpha=0.9)

ax.axhline(0, color="#e06c75", linestyle="--", linewidth=1.1)
ax.set_title("Analyse des résidus OLS selon le poids du véhicule (Python / Matplotlib)", fontweight="bold")
ax.set_xlabel("Poids (1000 lbs)")
ax.set_ylabel("Résidus (mpg)")
ax.legend(title="Motorisation", frameon=False)
ax.grid(True, linestyle=":", alpha=0.5)
plt.tight_layout()
plt.show()
```

# Étape 6 : Visualisation 3D interactive dans R (`plotly`)

L'extension intercepte également les widgets `plotly` R via `knit_print.plotly` : le fond de la scène 3D (`paper_bgcolor`, `plot_bgcolor`, `scene.bgcolor`, plans `xaxis`/`yaxis`/`zaxis`) est rendu transparent automatiquement, les groupes utilisent la palette One Dark Pro sans spécifier `colors = ...`, et `auto-dark-renderings.js` met à jour les polices et grilles lors du basculement clair/sombre.

```{r}
#| label: plot-r-3d-plotly
library(plotly)

plot_ly(
  data = cars_results,
  x = ~wt,
  y = ~hp,
  z = ~mpg,
  color = ~Cylindres,
  text = ~paste0(model, "<br>Prédit : ", Predicted, " mpg"),
  type = "scatter3d",
  mode = "markers",
  marker = list(size = 6, opacity = 0.9),
  height = 500
) |>
  layout(
    title = "Espace 3D interactif : Poids, Puissance et Consommation (R / plotly)",
    scene = list(
      xaxis = list(title = "Poids (1000 lbs)"),
      yaxis = list(title = "Puissance (hp)"),
      zaxis = list(title = "Consommation (mpg)")
    )
  )
```

# Étape 7 : Visualisation 3D interactive dans Python (`plotly.express`)

L'équivalent Python (`plotly.express.scatter_3d` ou `plotly.graph_objects`) bénéficie du même traitement automatique : le template `onedark_auto` est injecté dans `plotly.io.templates` et la figure Python est convertie en widget interactif adaptatif sans aucun fond ni couleur codés en dur.

```{python}
#| label: plot-python-3d-plotly
import plotly.express as px

cars_py_3d = r.cars_results.copy()

fig_3d = px.scatter_3d(
    cars_py_3d,
    x="wt",
    y="hp",
    z="mpg",
    color="Cylindres",
    hover_name="model",
    hover_data={"Predicted": True, "Residuals": True},
    title="Espace 3D interactif : Poids, Puissance et Consommation (Python / plotly.express)",
    labels={
        "wt": "Poids (1000 lbs)",
        "hp": "Puissance (hp)",
        "mpg": "Consommation (mpg)",
        "Cylindres": "Motorisation"
    },
    height=500
).update_traces(marker=dict(size=6, opacity=0.9))
fig_3d
```



