---
title: "Analyse statistique du jeu de données mtcars"
subtitle: "Exemple de rendu Article (HTML et DOCX)"
author:
  - name: "Membre 1"
    affiliations:
      - "Hôpital 1"
      - "Hôpital 2"
  - name: "Membre 2"
    affiliations:
      - "Hôpital 2"
date: "2026-10-03"
lang: fr
format:
  husson-html:
    toc: true
    toc-depth: 3
    number-sections: true
  husson-docx:
    toc: true
    toc-depth: 3
    number-sections: true
execute:
  echo: true
  warning: false
  message: false
---

```{r}
#| label: setup
#| include: false
source(if (file.exists("_extensions/husson/gt-page-fit.R")) "_extensions/husson/gt-page-fit.R" else "../_extensions/husson/gt-page-fit.R")
if (requireNamespace("gt", quietly = TRUE)) husson_tables_on()

setup_dark <- if (file.exists("_extensions/husson/auto-dark-setup.R")) "_extensions/husson/auto-dark-setup.R" else "../_extensions/husson/auto-dark-setup.R"
if (file.exists(setup_dark)) {
  source(setup_dark)
  auto_dark_on(transparent_figures = TRUE)
}

library(ggplot2)
library(dplyr)

if (knitr::is_html_output() && requireNamespace("reticulate", quietly = TRUE)) {
  py_path <- Sys.which("python3")
  has_deps <- nzchar(py_path) && system2(py_path, c("-c", "'import numpy, pandas, plotly'"), stdout = FALSE, stderr = FALSE) == 0
  if (has_deps) {
    reticulate::use_python(py_path, required = FALSE)
  } else {
    reticulate::py_require(c("numpy", "pandas", "plotly"))
  }
}
```

## Résumé

Ce document illustre le rendu d'un article complet (formats HTML et DOCX) exclusivement basé sur le jeu de données standard `mtcars`. Nous analysons la relation entre la consommation de carburant (`mpg`), le poids (`wt`), la puissance (`hp`) et le nombre de cylindres (`cyl`).

## Introduction

Le jeu de données `mtcars` regroupe les caractéristiques techniques de 32 modèles d'automobiles. Il permet d'illustrer la mise en forme des tableaux, des équations mathématiques, des encadrés et des graphiques 2D et 3D interactifs adaptatifs en thème clair et sombre (One Dark Pro).

::: {.callout-note}
### Variable d'intérêt principale
La consommation est exprimée en miles par gallon (`mpg`) et comparée selon l'architecture moteur (4, 6 ou 8 cylindres) et le type de transmission (`am`).
:::

## Méthodes

### Modèle linéaire

Nous considérons le modèle de régression linéaire multiple reliant la consommation `mpg` au poids `wt` et à la puissance `hp` :

$$
\text{mpg}_i = \beta_0 + \beta_1 \cdot \text{wt}_i + \beta_2 \cdot \text{hp}_i + \varepsilon_i
$$

### Préparation des données

```{r}
#| label: prep-mtcars
data(mtcars)

df_cars <- mtcars |>
  mutate(
    Modele = rownames(mtcars),
    Cylindres = factor(cyl, labels = c("4 cylindres", "6 cylindres", "8 cylindres")),
    Transmission = factor(am, labels = c("Automatique", "Manuelle"))
  )

df_resume <- df_cars |>
  group_by(Cylindres, Transmission) |>
  summarise(
    Effectif = n(),
    MPG_Moyen = round(mean(mpg), 1),
    MPG_SD = round(sd(mpg), 1),
    Poids_Moyen = round(mean(wt), 2),
    Puissance_Moyenne = round(mean(hp), 0),
    .groups = "drop"
  )
```

## Résultats

### Synthèse descriptive par groupe

Le @tbl-mtcars résume les caractéristiques moyennes des véhicules selon le nombre de cylindres et le type de boîte de vitesses.

```{r}
#| label: tbl-mtcars
#| tbl-cap: "Caractéristiques descriptives du jeu de données mtcars par motorisation et transmission"
if (requireNamespace("gt", quietly = TRUE)) {
  df_resume |>
    gt::gt() |>
    gt::cols_label(
      Cylindres = "Motorisation",
      Transmission = "Transmission",
      Effectif = "n",
      MPG_Moyen = "MPG moyen",
      MPG_SD = "Écart-type MPG",
      Poids_Moyen = "Poids moyen (1000 lbs)",
      Puissance_Moyenne = "Puissance (hp)"
    ) |>
    gt::tab_header(
      title = "Synthèse descriptive mtcars"
    )
} else {
  knitr::kable(
    df_resume,
    col.names = c("Motorisation", "Transmission", "n", "MPG moyen", "ET MPG", "Poids moyen", "Puissance (hp)")
  )
}
```

### Relation entre poids et consommation

La @fig-mtcars-wt illustre la diminution de la consommation (`mpg`) en fonction du poids (`wt`) et du nombre de cylindres. Le fond transparent et la palette One Dark Pro sont appliqués automatiquement par `auto_dark_on()`.

```{r}
#| label: fig-mtcars-wt
#| fig-cap: "Consommation (mpg) en fonction du poids (wt) et du nombre de cylindres sur mtcars"
#| fig-width: 8
#| fig-height: 4.5
ggplot(df_cars, aes(x = wt, y = mpg, color = Cylindres)) +
  geom_point(size = 3.2, alpha = 0.9) +
  geom_smooth(method = "lm", se = FALSE, linewidth = 0.9) +
  labs(
    title = "Consommation en fonction du poids (mtcars)",
    subtitle = "Régression linéaire par groupe de cylindrée",
    x = "Poids (1000 lbs)",
    y = "Consommation (miles/gallon)",
    color = "Motorisation"
  ) +
  theme_minimal(base_size = 12) +
  theme(legend.position = "top")
```

::: {.content-visible when-format="html"}
### Visualisations 3D interactives (R et Python)

En format HTML, les graphiques 3D interactifs produits avec `plotly` en **R** comme en **Python** adoptent automatiquement un fond transparent et la palette **One Dark Pro** via `auto_dark_on()`.

#### Nuage 3D interactif dans R (`plotly::plot_ly`)

```{r}
#| label: fig-mtcars-3d-r
#| eval: !expr knitr::is_html_output()
library(plotly)

plot_ly(
  data = df_cars,
  x = ~wt,
  y = ~hp,
  z = ~mpg,
  color = ~Cylindres,
  text = ~Modele,
  type = "scatter3d",
  mode = "markers",
  marker = list(size = 6, opacity = 0.9),
  height = 480
) |>
  layout(
    title = "Relation 3D Poids - Puissance - Consommation (R / plotly)",
    scene = list(
      xaxis = list(title = "Poids (1000 lbs)"),
      yaxis = list(title = "Puissance (hp)"),
      zaxis = list(title = "Consommation (mpg)")
    )
  )
```

#### Nuage 3D interactif dans Python (`plotly.express.scatter_3d`)

```{python}
#| label: fig-mtcars-3d-py
#| eval: !expr knitr::is_html_output()
import plotly.express as px

df_py = r.df_cars.copy()
fig_py = px.scatter_3d(
    df_py,
    x="wt",
    y="hp",
    z="mpg",
    color="Cylindres",
    hover_name="Modele",
    title="Relation 3D Poids - Puissance - Consommation (Python / plotly.express)",
    labels={
        "wt": "Poids (1000 lbs)",
        "hp": "Puissance (hp)",
        "mpg": "Consommation (mpg)",
        "Cylindres": "Motorisation"
    },
    height=480
).update_traces(marker=dict(size=6, opacity=0.9))
fig_py
```
:::

## Discussion

L'analyse descriptive et graphique de `mtcars` met en évidence l'effet conjoint de la masse du véhicule et de la cylindrée sur la consommation.

::: {.callout-tip}
### Reproductibilité
Ce document utilise uniquement le jeu de données interne `mtcars` de R, sans dépendance à des données externes.
:::

## Conclusion

Cet exemple présente les fonctionnalités de mise en page HTML et Word DOCX du template sur le jeu de données `mtcars`.

