---
title: "Modélisation statistique et analyse multivariée du jeu de données mtcars"
short-title: "Analyse multivariée mtcars"
footer-author: "Membre 1"
author: "Membre 1"
lang: fr
format:
  husson-pdf:
    font: "Times New Roman"
    toc: false
thesis:
  university: "Université 1"
  faculty: "Faculté 1"
  school: "École Doctorale 1"
  laboratory: "Hôpital 1, Hôpital 2"
  degree: "Thèse d'exercice / Doctorat"
  date: "3 octobre 2026"
  directors:
    - name: "Membre 2"
      role: "Directeur de thèse"
    - name: "Membre 3"
      role: "Co-directeur de thèse"
  jury:
    - name: "Membre 1"
      title: "Hôpital 1, Université 1"
      role: "Président du jury"
    - name: "Membre 2"
      title: "Hôpital 1, Université 1"
      role: "Directeur de thèse"
    - name: "Membre 3"
      title: "Hôpital 2, Université 2"
      role: "Rapporteur"
    - name: "Membre 4"
      title: "Hôpital 2, Université 2"
      role: "Rapporteur"
    - name: "Membre 5"
      title: "Hôpital 1"
      role: "Examinateur"
    - name: "Membre 6"
      title: "Hôpital 2"
      role: "Membre invité"

frontmatter:
  blank-page: true
  summary: |
    Ce document de démonstration présente la structure complète du mode thèse du template Quarto (`husson-pdf`) appliquée exclusivement au jeu de données standard `mtcars` (32 véhicules, 11 variables). L'analyse porte sur les déterminants de la consommation de carburant (`mpg`) en fonction du poids (`wt`), de la puissance (`hp`), de la cylindrée (`disp`) et du type de transmission (`am`).
  acknowledgements: |
    Remerciements au Membre 1 (Hôpital 1) pour la présidence du jury.

    Remerciements au Membre 2 (Hôpital 1) et au Membre 3 (Hôpital 2) pour la direction de ce travail.

    Remerciements au Membre 4, au Membre 5 et au Membre 6 (Hôpital 1, Hôpital 2) pour l'évaluation de ce manuscrit.
  scientific-valorization: |
    **Articles d'exemple :**
    - Membre 1, Membre 2, Membre 3. *Multivariate linear regression on the mtcars dataset.* Journal 1, 2026; 10(2): 100-110.
    - Membre 1, Membre 4. *Comparison of automatic and manual transmissions in mtcars.* Journal 2, 2025; 5(1): 45-52.

    **Communications d'exemple :**
    - Membre 1, Membre 2. *Fuel efficiency modelling using weight and horsepower.* Congrès 1, 2026.
  table-of-contents: true
  list-of-figures: true
  list-of-tables: true
  abbreviations:
    - term: "MPG"
      definition: "Miles per gallon (Consommation en miles par gallon)"
    - term: "WT"
      definition: "Weight (Poids du véhicule en milliers de livres)"
    - term: "HP"
      definition: "Gross horsepower (Puissance brute en chevaux)"
    - term: "DISP"
      definition: "Displacement (Cylindrée en pouces cubes)"
    - term: "QSEC"
      definition: "Quarter mile time (Temps au quart de mile en secondes)"
    - term: "OLS"
      definition: "Ordinary Least Squares (Moindres carrés ordinaires)"

execute:
  echo: false
  warning: false
  message: false
---

```{r}
#| label: setup
#| include: false
source(if (file.exists("_extensions/husson/gt-page-fit.R")) "_extensions/husson/gt-page-fit.R" else "../_extensions/husson/gt-page-fit.R")
if (requireNamespace("gt", quietly = TRUE)) husson_tables_on()

library(ggplot2)
library(dplyr)
data(mtcars)
df_cars <- mtcars |>
  mutate(
    Modele = rownames(mtcars),
    Cylindres = factor(cyl, labels = c("4 cylindres", "6 cylindres", "8 cylindres")),
    Transmission = factor(am, labels = c("Automatique", "Manuelle")),
    Architecture = factor(vs, labels = c("Architecture V", "Architecture ligne"))
  )
```

# Introduction générale {nav-title="INTRODUCTION"}

## Présentation du jeu de données mtcars {nav-title="Jeu mtcars"}

Le jeu de données `mtcars` (*Motor Trend Car Road Tests*) rassemble 32 modèles d'automobiles caractérisés par 11 variables quantitatives et qualitatives codées. Il constitue le jeu de référence standard dans l'écosystème R pour illustrer les méthodes de régression linéaire, d'analyse de variance et de visualisation statistique.

## Problématique statistique {nav-title="Problématique"}

L'objectif est de quantifier la part de variance de la consommation (`mpg`) expliquée par les caractéristiques mécaniques et pondérales des véhicules (`wt`, `hp`, `disp`, `cyl`, `am`).

# Objectifs de l'étude {nav-title="OBJECTIFS"}

## Objectif principal {nav-title="Objectif principal"}

Estimer l'effet indépendant du poids (`wt`) et de la puissance (`hp`) sur la consommation (`mpg`) par régression linéaire multiple.

## Objectifs secondaires {nav-title="Objectifs secondaires"}

1. **Objectif 1** : Comparer les distributions de consommation et de puissance selon le nombre de cylindres (`4`, `6`, `8`).
2. **Objectif 2** : Analyser les performances d'accélération (`qsec`) selon le type de transmission (`am`) et l'architecture moteur (`vs`).
3. **Objectif 3** : Présenter l'intégralité des indicateurs par sous-groupe dans un tableau récapitulatif en orientation paysage.

# Matériels et Méthodes {nav-title="MÉTHODES"}

## Dictionnaire des variables {nav-title="Variables"}

Le @tbl-variables détaille la définition et l'unité des variables issues de `mtcars`.

| Variable | Libellé | Unité / Codage | Type statistique |
|---|---|---|---|
| **mpg** | Consommation | Miles / gallon US | Quantitative continue |
| **cyl** | Nombre de cylindres | 4, 6 ou 8 | Qualitative ordinale |
| **disp** | Cylindrée | Pouces cubes ($\text{in}^3$) | Quantitative continue |
| **hp** | Puissance brute | Chevaux (ch) | Quantitative continue |
| **drat** | Rapport de pont arrière | Ratio sans dimension | Quantitative continue |
| **wt** | Poids du véhicule | Milliers de livres (1000 lbs) | Quantitative continue |
| **qsec** | Temps sur 1/4 de mile | Secondes (s) | Quantitative continue |
| **vs** | Architecture moteur | 0 = V, 1 = Ligne | Binaire |
| **am** | Type de transmission | 0 = Automatique, 1 = Manuelle | Binaire |
| **gear** | Nombre de rapports | 3, 4 ou 5 vitesses | Quantitative discrète |
| **carb** | Nombre de carburateurs | 1 à 8 | Quantitative discrète |

: Dictionnaire complet des 11 variables du jeu de données mtcars {#tbl-variables}

## Spécification du modèle linéaire {nav-title="Modèle OLS"}

Le modèle de régression linéaire multiple s'écrit :

$$
\text{mpg}_i = \beta_0 + \beta_1 \cdot \text{wt}_i + \beta_2 \cdot \text{hp}_i + \varepsilon_i, \quad \varepsilon_i \sim \mathcal{N}(0, \sigma^2)
$$

# Résultats {nav-title="RÉSULTATS"}

## Relation entre le poids, la cylindrée et la consommation {nav-title="Poids et MPG"}

La @fig-these-mtcars représente l'évolution de la consommation (`mpg`) en fonction du poids (`wt`) pour chacune des trois catégories de cylindrée.

```{r}
#| label: fig-these-mtcars
#| fig-cap: "Consommation (mpg) en fonction du poids (wt) et du nombre de cylindres sur mtcars (n = 32)"
#| fig-width: 6.5
#| fig-height: 3.8
ggplot(df_cars, aes(x = wt, y = mpg, color = Cylindres)) +
  geom_point(size = 2.6) +
  geom_smooth(method = "lm", se = FALSE, linewidth = 0.9) +
  scale_color_manual(values = c("4 cylindres" = "#17365D", "6 cylindres" = "#2E8B57", "8 cylindres" = "#B22222")) +
  labs(
    x = "Poids (1000 lbs)",
    y = "Consommation (mpg)",
    color = "Motorisation"
  ) +
  theme_minimal(base_size = 11) +
  theme(legend.position = "top")
```

## Comparaison des caractéristiques par nombre de cylindres {nav-title="Comparaison"}

Le @tbl-comparatif-cyl compare les moyennes et écarts-types des principales variables mécaniques selon le nombre de cylindres.

| Paramètre mesuré | 4 cylindres ($n=11$) | 6 cylindres ($n=7$) | 8 cylindres ($n=14$) | Total ($n=32$) |
|---|:---:|:---:|:---:|:---:|
| **Consommation mpg** | 26.7 ± 4.5 | 19.7 ± 1.5 | 15.1 ± 2.6 | 20.1 ± 6.0 |
| **Cylindrée disp ($\text{in}^3$)** | 105.1 ± 26.9 | 183.3 ± 41.6 | 353.1 ± 67.8 | 230.7 ± 123.9 |
| **Puissance hp (ch)** | 82.6 ± 20.9 | 122.3 ± 24.3 | 209.2 ± 51.0 | 146.7 ± 68.6 |
| **Poids wt (1000 lbs)** | 2.29 ± 0.57 | 3.12 ± 0.36 | 4.00 ± 0.76 | 3.22 ± 0.98 |
| **Temps 1/4 mile qsec (s)** | 19.1 ± 1.6 | 18.0 ± 1.7 | 16.8 ± 1.2 | 17.8 ± 1.8 |

: Comparaison des variables de mtcars selon le nombre de cylindres {#tbl-comparatif-cyl}

::: {.landscape}
# Synthèse stratifiée en orientation paysage {nav-title="PAYSAGE"}

Cette section illustre l'utilisation du bloc `::: {.landscape}` pour afficher un tableau large sur le jeu de données `mtcars` (stratification croisée par centre fictif Hôpital 1 / Hôpital 2, motorisation et transmission).

```{r}
#| label: tbl-mtcars-landscape
#| tbl-cap: "Synthèse stratifiée des variables de mtcars par groupe de motorisation et type de transmission"
df_land <- df_cars |>
  mutate(Site = ifelse(row_number() <= 16, "Hôpital 1", "Hôpital 2")) |>
  group_by(Site, Cylindres, Transmission) |>
  summarise(
    n = n(),
    MPG = sprintf("%.1f ± %.1f", mean(mpg), sd(mpg)),
    Disp = sprintf("%.0f", mean(disp)),
    HP = sprintf("%.0f", mean(hp)),
    Poids = sprintf("%.2f", mean(wt)),
    Qsec = sprintf("%.1f", mean(qsec)),
    Rapports = sprintf("%.1f", mean(gear)),
    .groups = "drop"
  )

knitr::kable(
  df_land,
  col.names = c("Site", "Cylindres", "Transmission", "n", "MPG (moy ± ET)", "Disp moyen", "HP moyen", "Poids moyen", "Qsec moyen", "Rapports moyens")
)
```
:::

# Discussion {nav-title="DISCUSSION"}

## Interprétation des coefficients {nav-title="Interprétation"}

L'ajustement linéaire sur `mtcars` confirme une diminution significative de la consommation en miles par gallon lorsque le poids (`wt`) et la puissance (`hp`) augmentent.

## Mise en page et structure du document {nav-title="Mise en page"}

Ce document valide le fonctionnement conjoint de la page de garde de thèse, de la numérotation romaine des pages liminaires, de la reprise en chiffres arabes à l'introduction, de l'ajustement des tableaux et du mode paysage automatique.

# Conclusion {nav-title="CONCLUSION"}

L'ensemble des exemples du dépôt repose de manière homogène sur le jeu de données `mtcars` avec des intitulés génériques (`Hôpital 1`, `Hôpital 2`, `Membre 1`, `Membre 2`).
