---
title: "Exemple R et Python avec reticulate"
subtitle: "Transfert bidirectionnel d'objets R → Python → R sur le jeu de données mtcars"
author: "Thomas Husson"
lang: fr
format:
  husson-html:
    toc: true
    number-sections: true
execute:
  warning: false
  message: false
---

```{r}
#| label: setup
#| include: false
setup_script <- if (file.exists("_extensions/husson/auto-dark-setup.R")) {
  "_extensions/husson/auto-dark-setup.R"
} else {
  "../_extensions/husson/auto-dark-setup.R"
}
if (file.exists(setup_script)) {
  source(setup_script)
  auto_dark_on(transparent_figures = TRUE)
}

library(reticulate)
py_path <- Sys.which("python3")
if (nzchar(py_path)) {
  use_python(py_path, required = FALSE)
}
```

# Introduction

Ce document présente l'interopérabilité native entre **R** et **Python** au sein d'un même document Quarto piloté par `knitr` et le package `reticulate`.

Le flux méthodologique suit quatre étapes :

1. Chargement et mise en forme des données dans la session R (`mtcars`).
2. Accès aux variables R depuis Python via le préfixe `r.` et modélisation statistique.
3. Rapatriement des prédictions et résidus dans R via le préfixe `py$`.
4. Visualisation finale des performances avec `ggplot2`.

# Étape 1 : Préparation des données dans R

Le jeu de données de référence `mtcars` est chargé dans l'environnement R. Nous sélectionnons la consommation (`mpg`), le poids (`wt`) et la puissance (`hp`).

```{r}
#| label: create-r-data
data(mtcars)

cars_data <- mtcars[, c("mpg", "wt", "hp")]
cars_data$model <- rownames(mtcars)

knitr::kable(head(cars_data, 6), caption = "Aperçu des 6 premières lignes du jeu mtcars (R)")
```

# Étape 2 : Modélisation statistique dans Python

Le préfixe `r.` permet au bloc Python d'accéder directement au dataframe R sans sérialisation sur disque. Nous ajustons une régression linéaire multiple modélisant la consommation (`mpg`) en fonction du poids (`wt`) et de la puissance du véhicule (`hp`).

```{python}
#| label: fit-python-model
import numpy as np
import pandas as pd

# 1. Accès transparent au dataframe défini dans R
cars = r.cars_data.copy()

# 2. Estimation des moindres carrés ordinaires (OLS)
try:
    import statsmodels.api as sm
    X = sm.add_constant(cars[["wt", "hp"]])
    y = cars["mpg"]
    model = sm.OLS(y, X).fit()
    cars["Predicted"] = np.round(model.predict(X), 2)
    cars["Residuals"] = np.round(model.resid, 2)
except ImportError:
    X = np.column_stack([np.ones(len(cars)), cars["wt"], cars["hp"]])
    y = cars["mpg"].values
    beta = np.linalg.lstsq(X, y, rcond=None)[0]
    cars["Predicted"] = np.round(X @ beta, 2)
    cars["Residuals"] = np.round(y - cars["Predicted"], 2)
```

# Étape 3 : Retour des résultats vers R

Le préfixe `py$` permet à la session R de récupérer l'objet calculé dans la session Python. Nous vérifions que les colonnes calculées (`Predicted` et `Residuals`) sont bien conservées.

```{r}
#| label: retrieve-python-results
cars_results <- py$cars

stopifnot(
  all(c("Predicted", "Residuals") %in% names(cars_results)),
  nrow(cars_results) == nrow(cars_data)
)

knitr::kable(
  head(cars_results[, c("model", "mpg", "wt", "hp", "Predicted", "Residuals")], 8),
  caption = "Données augmentées avec les prédictions et résidus calculés par Python"
)
```

# Étape 4 : Visualisation diagnostique dans R

Nous représentons graphiquement la consommation observée par rapport aux prédictions calculées par le modèle Python.

```{r}
#| label: plot-results
#| fig-align: center
#| fig-width: 8
#| fig-height: 4.8
library(ggplot2)

ggplot(cars_results, aes(x = Predicted, y = mpg)) +
  geom_point(color = "#17365D", size = 3, alpha = 0.85) +
  geom_abline(intercept = 0, slope = 1, linetype = "dashed", color = "#e06c75", linewidth = 0.8) +
  annotate("text", x = 28, y = 29, label = "Ligne idéale (y = x)", color = "#e06c75", fontface = "italic") +
  labs(
    title = "Validation croisée R-Python sur mtcars",
    subtitle = "Consommation observée (R) vs Consommation prédite par le modèle OLS (Python)",
    x = "Consommation prédite (mpg - Python)",
    y = "Consommation réelle (mpg - R)"
  ) +
  theme_minimal(base_size = 12) +
  theme(
    plot.background = element_rect(fill = "transparent", colour = NA),
    panel.background = element_rect(fill = "transparent", colour = NA)
  )
```
