---
title: "Extraction des interventions chirurgicales depuis les CSV"
subtitle: "Extract intervention names from CSV logbooks"
author: "Thomas Husson"
date: "2026-09-30"
lang: fr
format:
  husson-html:
    toc: true
    theme:
      light: cosmo
      dark: darkly
    css:
      - _extensions/husson/auto-dark.css
      - _extensions/husson/auto-dark-os-detect.css
      - _extensions/husson/auto-dark-plot-filter.css
    include-in-header:
      - text: |
          <script src="../_extensions/husson/auto-dark-system.js"></script>
      - text: |
          <script src="../_extensions/husson/auto-dark-renderings.js"></script>
  husson-pdf:
    mainfont: "Times New Roman"
    fontsize: 11pt
    linestretch: 1.15
    keep-tex: true
    pdf-engine: xelatex
    documentclass: scrartcl
    toc: true
    toc-depth: 3
    number-sections: true
    language:
      fr:
        crossref-tbl-title: Tableau
        crossref-tbl-prefix: Tableau
        crossref-lot-title: Liste des tableaux
execute:
  enabled: true
  warning: false
  message: false
---

```{r}
#| label: setup-reticulate
#| include: false
library(reticulate)
library(lubridate)

# Configuration Python via reticulate
use_python("/opt/homebrew/bin/python3")
py_available()

# Liste des fichiers CSV à traiter
csv_files <- list.files(pattern = "\\.csv$", recursive = FALSE)
csv_files
```

# Extraction des noms d'intervention

Ce notebook extrait toutes les interventions uniques depuis la colonne `INTERVENTION` 
de chaque fichier CSV du dossier d\logbooks_csv_totaux.

```{python}
#| label: extract-interventions-py
#| include: false
import pandas as pd
import os

dir_path = '.'
csv_files = sorted([f for f in os.listdir(dir_path) if f.endswith('.csv')])

all_interventions = {}

for f in csv_files:
    df = pd.read_csv(f)
    if 'INTERVENTION' in df.columns:
        interventions = df['INTERVENTION'].dropna().unique().tolist()
        all_interventions[f] = interventions
        print(f'{f}: {len(interventions)} interventions')
    else:
        print(f'{f}: colonne INTERVENTION non trouvée, colonnes disponibles: {df.columns.tolist()}')
```

```{r}
#| label: extract-interventions-summary
#| include: false
library(reticulate)

# Récupérer les résultats Python
py_result <- py$all_interventions

# Compiler le total
total_interventions <- 0
results_list <- list()

for (f in names(py_result)) {
    n <- length(py_result[[f]])
    total_interventions <- total_interventions + n
    results_list[[f]] <- paste0(f, ': ', n, ' interventions')
}

cat(sprintf("Total d'interventions uniques : %d\n", total_interventions))
cat(sprintf("%s\n", results_list))
```

## Résumé par fichier

| Fichier | Nombre d'interventions |
|---|---|
```{r}
#| label: intervention-table
knitr::kable(data.frame(
  File = names(results_list),
  Interventions = as.integer(gsub(".*: ", "", results_list)),
  row.names = NULL
), format = "html", align = "l")
```
```

## Toutes les interventions uniques

```{r}
#| label: unique-interventions
#| include: false
unique_all <- unique(unlist(py_result))
cat(sprintf("Total d'interventions uniques : %d\n", length(unique_all)))

# Afficher les 20 premières par ordre alphabétique
cat("\nPremières par ordre alphabétique:\n")
for (interv in sort(unique_all)[1:20]) {
  cat(sprintf("  - %s\n", interv))
}

# Sauvegarder la liste complète (conversion en caractères pour éviter l'erwriteLines)
interventions_char <- as.character(sort(unique_all))
writeLines(interventions_char, "interventions_uniques.txt")
cat("\nListe sauvegardée dans interventions_uniques.txt\n")
```