---
title: "Exemple R et Python avec reticulate"
subtitle: "Transfert d'objets R → Python → R"
author: "Thomas Husson"
lang: fr
format:
  html:
    toc: true
    theme:
      light: cosmo
      dark: darkly
    respect-user-color-scheme: true
    css:
      - ../_extensions/husson/auto-dark.css
      - ../_extensions/husson/auto-dark-os-detect.css
      - ../_extensions/husson/auto-dark-plot-filter.css
    include-in-header:
      - text: |
          <script src="../_extensions/husson/auto-dark-system.js"></script>
    include-after-body:
      - text: |
          <script src="../_extensions/husson/auto-dark-renderings.js"></script>
execute:
  warning: false
  message: false
---

```{r}
#| label: auto-dark-setup
#| include: false

if (knitr::is_html_output()) {
  auto_dark_setup <- c(
    "_extensions/husson/auto-dark-setup.R",
    "_extensions/thomashusson29/husson/auto-dark-setup.R",
    "../_extensions/husson/auto-dark-setup.R",
    "../_extensions/thomashusson29/husson/auto-dark-setup.R"
  )
  auto_dark_setup <- auto_dark_setup[file.exists(auto_dark_setup)]

  if (!length(auto_dark_setup)) {
    stop("Impossible de trouver auto-dark-setup.R dans l'extension Husson.")
  }

  source(auto_dark_setup[[1]])
  auto_dark_on()
}
```

```{r}
#| label: python-dependencies
#| include: false

library(reticulate)
py_require("statsmodels")
```

# Création des données dans R

Le tableau est créé dans la session R qui pilote le document avec `knitr`.

```{r}
#| label: create-r-data

model_data <- data.frame(
  Age = c(12, 18, 24, 30, 36, 42, 48, 54),
  Weight = c(1580, 1710, 1825, 1960, 2075, 2210, 2290, 2440)
)

knitr::kable(model_data)
```

# Modélisation dans Python

Le préfixe `r.` donne accès à un objet créé dans R. Le modèle et ses sorties
sont ensuite conservés dans `model_data_py`.

```{python}
#| label: fit-python-model

model_data_py = r.model_data.copy()

import statsmodels.api as sm

y = model_data_py[["Weight"]]
x = sm.add_constant(model_data_py[["Age"]])
model = sm.OLS(y, x).fit()

model_data_py["Predicted"] = model.predict(x)
model_data_py["Residuals"] = model.resid
```

# Retour vers R

Le préfixe `py$` récupère l'objet Python dans R. Le contrôle vérifie que le
transfert a conservé les deux colonnes calculées par Python.

```{r}
#| label: retrieve-python-results

model_results <- py$model_data_py

stopifnot(
  all(c("Predicted", "Residuals") %in% names(model_results)),
  nrow(model_results) == nrow(model_data)
)

knitr::kable(model_results)
```

# Visualisation dans R

```{r}
#| label: plot-results
#| fig-align: center
#| fig-alt: "Nuage de points des valeurs prédites et des résidus du modèle Python."

library(ggplot2)

ggplot(model_results, aes(x = Predicted, y = Residuals)) +
  geom_point(colour = "#2F4F4F", size = 2.5) +
  geom_hline(yintercept = 0, colour = "#E06C75", linewidth = 0.7) +
  theme_minimal(base_size = 12)
```
